【裁判字號】    98,重訴,93
【裁判日期】    981210
【裁判案由】    侵權行為損害賠償
【裁判全文】
臺灣臺南地方法院民事判決              98年度重訴字第93號
原      告  臺南縣鹽水鎮農會
法定代理人  甲○○
訴訟代理人  楊淑惠律師
被      告  丙○○
訴訟代理人  洪玉崑律師
被      告  乙○○
上列當事人間請求侵權行為損害賠償等事件，經本院於民國98年
11月25日言詞辯論終結，判決如下：
    主      文
原告之訴及假執行之聲請均駁回。
訴訟費用新台幣壹拾伍萬伍仟元，由原告負擔。
    事實及理由
一、原告起訴主張：
  (一)被告乙○○、丙○○2人分係原告前信用部主任、職員，負
    責辦理放款案件之徵信及鑑估擔保品業務，明知原告於民國
    81年5月間，通過「台南縣鹽水鎮農會信用部辦理放款徵信
    評定暨擔保物估價辦法」（下稱擔保物估價辦法），其中對
    於土地擔保放款估價標準規定：「評定單位價值」乘「面積
    」減「應計土地增值稅」乘「放款率（最高90%）」﹦放款
    值。單位價值評定則依公告現值（3至8倍）以內，若時價低
    於評定價值時，以時價為準。農業用地部分，依農業發展條
    例第27條規定，免徵土地增值稅部分「按公告現值最高加２
    倍計算單位價值」為核放標準。
  (二)訴外人連清泰於民國82年12月22日以其所有坐落於台南縣鹽
    水鎮○○段8地號（地目：水、面積：99.18平方公尺、權利
    範圍：全部）及同段9地號（地目：田、等則：9、面積：23
    87.4平方公尺、權利範圍：全部）2筆土地(下稱系爭土地）
    作為向原告申請貸款新台幣(下同）3,000萬元之擔保品。被
    告丙○○明知系爭土地每平方公尺公告現值為800元，依上
    開擔保物估價辦法規定估價，以公告現值最高倍數8倍、放
    款率90%計算估定系爭9地號價格，最高應僅可貸放13,751,4
    24元（2387.4x800x8x90%=13,751,424），8地號為水利地，
    不予估價。然被告丙○○、乙○○2人，為配合訴外人連清
    秦需求申請貸款3,000萬元（即原告對個人貸款最高限額）
    ，竟基於背信犯意，而違背其任務，先由被告丙○○以每坪
    12萬元超高金額予以核估，並在明知其為不實情形下，將之
    記載於其業務上所掌管「抵押權設定不動產調查表」，再經
    原告內部作業規定，呈由信用部主任（即被告乙○○）、總
    幹事陳行昌（已歿）核准，而違法超貸3,000萬元予訴外人
    連清泰。
  (三)訴外人連清泰因無力或不欲還款，遂分別於87年2月及88 年
    2月間，向原告申請展期還款並填寫借款申請書。被告乙○
    ○、丙○○2人均明知上開不動產有高估現象，仍基於背信
    犯意，由被告丙○○以每坪約12萬元超高價評估該擔保品，
    並分別將不實評估放款價值34,964,344元及34,679,373元，
    登載於「抵押權設定不動產調查表」，復呈由被告乙○○審
    核，被告乙○○卻未為追償或增加擔保以保全債權，而續予
    核准連清泰展期貸款3,000萬元，足以生損害於原告對於抵
    押債權控管。又被告丙○○、乙○○2人因本件違法超貸犯
    行所涉之偽造文書、背信罪等，業經檢察官起訴（96年度偵
    字第6804、9222號）、本院96年度易字第1110號、台灣高等
    法院台南分院97年度上易字第233號判決被告二人係為他人
    處理事務，意圖為第三人不法之利益，而為違背其任務之行
    為，致生損害於本人之財產之背信罪有罪確定在案。
  (四)被告乙○○、丙○○2人分係原告前信用部主任、職員，均
    係受原告之委託，從事放款徵信及鑑估擔保品業務之人，其
    等明知放款授信應遵循「擔保物估價辦法」，即訴外人連清
    泰原僅得貸款13,751,424元，惟被告乙○○、丙○○2人竟
    故意違反規定，以高估擔保物買賣價格違法核貸予訴外人連
    清泰3,000萬元（即違法超貸16,248,576元，計算式：30,00
    0,000－13,751,424＝16,248,576元）；且於訴外人連清泰
    為展期貸款時，未為追償或增加擔保，容許訴外人連清泰以
    短期貸款形式，行長期貸款之實，並使訴外人連清泰迂迴取
    巧，享受短期貸款利益；訴外人連清泰因利息僅繳納至91年
    1 月24日止，即不再續繳利息，致其所貸得本金及利息，均
    無法依約返還原告，致原告受有違法超貸予訴外人連清泰
    16,248,576元之損害，是依民法第184條、第185條及第544
    條委任相關規定，請求被告乙○○、丙○○2人連帶給付上
    開金額之損害賠償。
  (五)若鈞院認被告二人與原告間為僱傭關係，因農會聘僱員工人
    事之管理，有農會人事管理辦法之適用。農會員工之服務，
    應遵守應盡忠職務，公正和藹，依法令規章之規定執行職務
    ；不得利用職權收受餽贈或為自己圖利，或為他人圖利之規
    定。違反前項規定者，應視其情節予以適當處分，並責令賠
    償。農會員工有不依規定處理業務，致生損害於農會之情形
    者，應予懲戒，致農會發生損害時，有關人員應負賠償及法
    律責任。農會人事管理辦法第2條、第33條第1項第1款、第7
    款、第2項及第47條第1項第3款、第2項分別定有明文。再按
    「因不完全給付而生前項以外損害者，債務人並得請求賠償
    。」民法第227條第2項定有明文。所謂不完全給付係指債務
    人提出給付不合債之本旨或債務人違反債之關係上之附隨義
    務，屬債務不履行之責任之一而附隨義務係指主給付義務外
    ，債之關係發展過程中，依具體情況所產生之照顧、通知、
    保護、協力及保守秘密等義務，諸如受僱人應為雇主盡心服
    務，從事雇主所經營之事業避免使雇主受損( 照顧、保護義
    務)。經查，被告二人皆係受僱原告農會處理本件貸款事務
    之人，應忠實執行職務，依原告農會之指示，以善良管理人
    之注意處理業務，詎其二人竟未盡審核之責，故意違反僱傭
    契約之忠誠義務，自屬僱傭契約不完全給付之債務不履行，
    且其不完全給付係屬不能補正之情形，亦應連帶給付原告受
    有違法超貸予訴外人連清泰16,248,576元之損害。
  (六)被告抗辯訴外人連清泰於89年已清償貸款部分：
  1.訴外人即借款人連清泰固自83年1月18日起至89年2月18日止
    ，均按期繳納利息，然此利息收入原屬原告貸放本金3,000
    萬元予連清泰之當然所得；又此利息之當然所得核與無法回
    收之本件違法核貸「16,248,576元」本金損失，係屬二事。
  2.訴外人即借款人連清泰固形式上於89年2月18日清償3,000萬
    元完畢，然隨即於「89年2月19日」又貸款3,000萬元，故就
    實質而言，訴外人即借款人連清泰並未還款3,000萬元完畢
    。且事實上，訴外人即借款人連清泰該筆3,000萬元貸款，
    自83年1月18日起，從原告貸給連清泰實質上再也沒有回到
    原告內部，因由連清泰借款情形（詳台灣高等法院台南分院
    97年度上易字第233號刑事判決之附表二）可以得知，連清
    泰自83年1月18日起，從原告取得3,000萬元貸款後，該筆貸
    款從未實質清償回到原告內部，連清泰所謂清償，只是迂迴
    取巧作帳方式而已。關此，業經前揭被告涉案之刑事確定判
    決詳加調查並認定在案。
  (七)對於被告抗辯兩造間僱傭關係部分：
  1.按「稱僱傭者，謂當事人約定，一方於一定或不定之期限內
    為他方服勞務，他方給付報酬之契約。」又「稱委任者，謂
    當事人約定，一方委託他方處理事務，他方允為處理之契約
    。」民法第482條及第528條分別定有明文。另「農會總幹事
    以外之聘任職員人員中聘任並指揮、監督。由總幹事就農會
    統一考試合格前項聘任職員，應由中央或省 (市)主管機關
    督導全國或省(市)農會統一考訓之。」、「農會聘僱員工(
    以下簡稱員工)人事之管理，除法律另有規定外，悉依本辦
    法辦理。」89年7月19日修正前農會法第26條、第31條及93
    年11月30日修正前之農會人事管理辦法第2條亦有明定。另
    ，按銀行法施行細則第3條規定：「非屬公司組織型態之銀
    行及其他金融機構，應在其組織章程內載明負責人之範圍。
    前項負責人之範圍，在銀行應包括董（理）事、監察人（
    監事）、總經理（局長）、副總經理（副局長、協理）、經
    理、副經理。在農會信用部或漁會信用部應包括農會或漁會
    之總幹事、信用部（分部）主任；理事、監事涉及信用部業
    務時，亦為負責人。」是以，被告乙○○既為原告農會前信
    用部主任，自為上開銀行法施行細則第3條所稱之負責人，
    與原告間為委任關係至明。
  2.所謂委任，係指委任人委託受任人處理事務之契約而言。委
    任之目的，在一定事務之處理。故受任人給付勞務，僅為手
    段，除當事人另有約定外，得在委任人所授權限範圍內，自
    行裁量決定處理一定事務之方法，以完成委任之目的。所謂
    僱傭，則指受僱人為僱用人服勞務之契約而言。僱傭之目的
    ，僅在受僱人單純提供勞務，以供給勞務本身為目的，自己
    無任何裁量權，於他人指示下服勞務，兩者之內容及當事人
    問之權利義務均不相同，此有最高法院96年度台上字第142
    6號、92年度台上字第1202號判決可資參照。
  3.又被告乙○○係原告前信用部主任，負責主管原告信用部存
    放款業務；被告丙○○則係原告信用部職員，負責辦理放款
    案件徵信及鑑估擔保品業務，均係原告依修正前之農會人事
    管理辦法聘僱之員工，經辦農會信用部放款業務併審核、徵
    信借款人資格及查估、鑑價供擔保之抵押物品等業務，足見
    被告乙○○、丙○○2人所擔任信用部放款之承辦人，其業
    務範圍包括審核、徵信借款人資格，同時負有查估、鑑價抵
    押擔保之物品之權責，而依原告於81年5月制定之「擔保物
    估價辦法」所示，被告乙○○、丙○○2人於辦理借款人資
    力、抵押擔保品之評估時，諸如「貸款人之資力審查、對於
    土地擔保放款估價標準則之評定單位價值、及地理位置優越
    者，可參酌當時時價或實際買賣契約書為準等等，均在在證
    明被告乙○○、丙○○2人並非單純依他人之指示而為，在
    被告乙○○、丙○○2人辦理放款權責之內，仍具有獨立審
    核及查估裁量之權限，至為灼然。
  4.被告丙○○於偵查中供稱：放款程序，自收件後由放款人員
    受理，放款人員調查申貸人信用狀況，其後再交另一位放款
    人員評估擔保品價值審核，作出其擔保品現有價值多少，其
    評估報告交給覆核人員審核，再經由信用部主任、秘書、總
    幹事核閱通過後，再放款，每個案件一般正常作業時間，是
    三至七天完成放款核貸，借款人重新申請的案件，就要重新
    評估，續借也要經過放款主辦人員、信用部專員、信用部主
    任、秘書、總幹事等人同意等語（詳6864號偵查卷第35、38
    至39頁）。又被告乙○○及證人王澄淵（87年間擔任鹽水鎮
    農會秘書）於刑事案件第一證稱：就農會會員向農會申請貸
    款案流程，本即須經承辦放款人員為擔保品徵信及鑑估擔保
    品後，並製作不動產查估調查表，由放款審議小組審核後，
    放款專員可簽註意見，再送交信用部主任核章後，再送交秘
    書核章，秘書若有意見時也可簽註，最後，再送到總幹事批
    核等語（詳刑事一審卷 (一)第211至216頁)。是就原告農會
    貸款案件，在農會內部需經放款人員、信用部主任、秘書、
    總幹事等人逐級審核，若有任一層級未同意，該借款人即無
    法完成申貸，是在原告農會內部，各種層級決定均有其獨立
    意義，也均會影響申請貸款案成立，而其間差別僅在於何人
    為初步決定，何人為中間決定，何人為最終決定，任何一層
    級決定權人，就農會內部而言，均係具有相當責任性事務，
    且係在貸款案處理上，各於其職掌範圍內有權作成決定之人
    。是依上說明，被告乙○○、丙○○2人，就原告農會而言
    ，確係為他人處理事務之人，兩造間應係委任關係，洵堪認
    定。
  (八)對於被告抗辯請求權已罹於時效部分：
  1.按「因侵權行為所生之損害賠償請求權，依民法第197條第1
    項規定，雖因2年間不行使而消滅，但查所謂知有損害，非
    僅單純知有損害而言，其因而受有損害之他人行為為侵權行
    為，亦須一併知之，僅知受損害及行為人，而不知其行為之
    為侵權行為，則無從本於侵權行為請求賠償，時效即無從進
    行。」（最高法院46年台上第34號判例參照）。查就本件違
    法續貸之刑事部分案係「96年7月27日」始提起公訴，因偵
    查不公開原則，在檢察官將本案被告以背信等案件提起公訴
    前，堪信原告不知侵權行為人及侵權行為之行為事實，是本
    件原告侵權行為損害賠償請求權之消滅時效應自「96年7月
    27日」起算，原告於「98年3月23日」提起本件訴訟，自未
    罹於時效消滅。
  2.再者，被告乙○○、丙○○2人與原告間係屬委任關係，依
    民法第544條、第125條規定，此項委任關係所生損害賠償責
    任之請求權時效為15年，而被告乙○○、丙○○2人本件違
    背委任行為時間係在「87年2月18日」、「88年2月9日」，
    原告於「98年3月23日」起訴，顯未逾15年消滅時效期間。
  (九)聲明：
  1.被告丙○○、乙○○應連帶給付原告16,248,576元，及自起
    訴狀繕本送達之翌日起至清償日止，按年息百分之五計算之
    利息。
  2.訴訟費用由被告連帶負擔。
  3.原告願供擔保，請准宣告假執行。
二、被告抗辯：
  (一)被告不負損害賠償責任：
  1.刑事判決所為事實之認定，於獨立民事訴訟之裁判時本不受
    其拘束，民事訴訟程序斟酌全辯論意旨及調查證據之結果，
    依自由心證，為與刑事判決相異之認定，不得謂為違法，最
    高法院41年台上字第1307號判例著有明文。
  2.被告丙○○於87年2月及88年2月間調查評估系爭不動產價值
    ，縱有明知訴外人連清泰於82年間所提供之不動產有高估現
    象，仍以每坪約12萬超高價評估該擔保品，並分別將不實評
    估放款價值34,964,344元及34,679,373元，登載於「抵押權
    設定不動產調查表」之行為，但借款人連清泰已分別於貸款
    屆期後之88年2月20日、89年2月18日以現金3000萬元清償，
    對原告並無發生財產上損害，有原告農會於97年6 月19日以
    鹽農信字第0970001881號函說明所載：「一、依據貴分院97
    年6月19日南分院鼎刑慶97上易233號第07779號函辦理。二
    、經查連清泰（身分證字號：R1O0000000號)帳戶分別於88
    年2月20日匯入之1050萬元、2000萬元及89年2月18 日匯入
    1000萬元、2000萬元均由一銀鹽水分行匯入，並於當日轉還
    其貸款與繳息。三、有關提供借款借據事宜，因本會借款人
    如將借款清償完畢後，所立之借據即交還借款人，故無資料
    可提供，僅有於90年2月21日所立之借據 (借款尚未清償完
    畢)影本提供之。」，足見連清泰有實質清償貸款之事實。
    台灣高等法院台南分院97年度上易字第233號刑事判決，對
    原告農會上開97年6月19日以鹽農信字第0970001881號函所
    載訴外人連清泰已分別於88年2月20日匯入之1050萬元、200
    0萬元及89年2月18日匯入1000萬元、2000萬元均由一銀鹽水
    分行匯入清償貸款之事實，卻漏未審酌認定，所為判決顯有
    瑕疵。從而，原告舉該刑事判決書所載理由據以指稱「連清
    泰自83年1月18日起，從原告取得3,000萬元貸款後，該筆貸
    款從未實質清償回到原告內部，連清泰所謂清償，只是迂迥
    取巧作帳方式而已。」云云，既與原告農會97年6月19日以
    鹽農信字第0970001881號函所示之事實不符，自非有理。
  3.原告於89年2月19日再准予借款人連清泰申請續貸3000萬元
    時，被告丙○○並非該放款案件徵信及鑑估擔保品業務之承
    辦人。原告自89年2月19日起再逐年續貸予借款人連清泰，
    未為追償或增加擔保，以保全債權，至91年1月24日停止繳
    息而受損害，與被告丙○○之前於87年2月及88年2月間所鑑
    估系爭土地擔保品之行為，顯無因果關係，自不得要求被告
    丙○○負損害賠償責任。
  (二)兩造間應屬僱傭關係，而非委任關係：
  1.觀原告所引最高法院96年度台上字第1426號民事判決之判決
    理由欄所載「所謂委任，係指委任人委託受任人處理事務之
    契約而言。委任之目的，在一定事務之處理。故受任人給付
    勞務，僅為手段，除當事人另有約定外，得在委任人所授權
    限範圍內，自行裁量決定處理一定事務之方法，以完成委任
    之目的。所謂僱傭，則指受僱人為僱用人服勞務之契約而言
    。僱傭之目的，僅在受僱人單純提供勞務，以供給勞務本身
    為目的，自己無任何裁量權，於他人指示下服勞務，兩者之
    內容及當事人間之權利義務均不相同。查上訴人係被上訴人
    信用部職員，負責抵押品不動產查估調查業務，應依被上訴
    人制定之系爭擔保物估價辦法，作為擔保物土地之估價及放
    款值核估標準，以計算估價金額及放款值，乃原審確定之事
    實。果爾，上訴人所從事之工作，似係受被上訴人指示，就
    其客戶申請貸款時，依被上訴人制定之系爭擔保物估價辦法
    ，辦理抵押品不動產查估調查業務，作成查估結果以為被上
    訴人是否授信之參考並建議資料，並無自行裁量決定處理其
    查估抵押品事務之方法，或獨立決定授信之裁量權。則上訴
    人辯稱：其受僱於被上訴人為信用部職員服務而受報酬，屬
    僱傭性質云云，即非全然無據。」，比對本件被告丙○○任
    職原告農會信用部所從事之工作，同係受原告指示，就客戶
    申請貸款時，依原告制定之「台南縣鹽水鎮農會信用部辦理
    放款徵信評定暨擔保物估價辦法」，辦理抵押品不動產查估
    調查業務，作成查估結果以為原告是否授信之參考及建議資
    料，並無自行裁量決定處理其查估抵押品事務之方法，或獨
    立決定授信之裁量權，則被告丙○○與原告間應屬民法所規
    定之僱傭關係，而非委任關係。原告依民法第544條委任關
    係之規定請求被告丙○○負損害賠償責任，為無理由。
  2.再依原告於98年5月25日提出民事準備書狀所述：「 (四)被
    告丙○○於偵查中供稱：放款程序，自收件後由放款人員受
    理，放款人員調查申貸人信用狀況，其後再交另一位放款人
    員評估擔保品價值審核，作出其擔保品現有價值多少，其評
    估報告交給覆核人員審核，再經由信用部主任、秘書、總幹
    事核閱通過後，再放款，每個案件一般正常作業時間，是三
    至七天完成放款核貸，借款人重新申請的案件，就要重新評
    估，續借也要經過放款主辦人員、信用部專員、信用部主任
    、秘書、總幹事等人同意等語。又被告乙○○及證人王澄淵
    （87年間擔任鹽水鎮農會秘書）於刑事案件第一卷證稱：就
    農會會員向農會申請貸款案流程，本即須經承辦放款人員為
    擔保品徵信及鑑估擔保品後，並製作不動產查估調查表，由
    放款審議小組審核後，放款專員可簽註意見，再送交信用部
    主任核章後，再送交秘書核章，秘書若有意見時也可簽註，
    最後，再送到總幹事批核等語之事實，被告丙○○辦理查估
    系爭土地擔保品價值業務，仍應受其主管層層實質審核，非
    被告基於個人意思可以決定遂行，則被告丙○○與原告間顯
    然屬民法所規定之僱傭關係，而非委任關係。從而，原告主
    張兩造間應係委任關係云云，自不足取。
  (三)退而言之，原告依民法第184條第1項、第185條第1項侵權行
    為之規定及民法第544條委任關係之規定，請求被告丙○○
    負損害賠償責任，其請求權時效均已消滅，詳如下述：
  1.就委任關係部分：按「請求權，因十五年間不行使而消滅。
    但法律所定期間較短者，依其規定。」民法第125條定有明
    文。本件若認借款人連清泰無於89年2月18日清償3000萬元
    貸款之事實，在被告丙○○於第一次調查評估系爭土地價值
    製作「抵押權設定不動產調查表」之高估行為，致原告於83
    年1月18日放款予連清泰3000萬元時，所為已造成原告損害
    ，距原告於98年3月23日提起本件訴訟，已逾15年，依民法
    第125條規定，請求權已消滅。雖原告主張被告丙○○分別
    於87年2月及88年2月間仍以每坪約12萬超高價評估該擔保品
    ，並分別將不實評估放款價值34,964,344元及34,679,373元
    ，登載於「抵押權設定不動產調查表」等情，僅係發生業務
    登載不實之無形損害，對原告並未因此增加任何財產上之具
    體損失，自無向被告丙○○求償損害可言。至於原告主張共
    同被告乙○○審核，卻未為追償或增加擔保，以保全債權作
    為，而續予核准連清泰展期貸款3,000萬元，足以生損害於
    原告對於抵押債權控管等情，既非屬被告丙○○所辦理之業
    務，且原告未舉證於抵押債權之控管有何具體損失，亦無向
    被告丙○○求償損害之餘地。
  2.就侵權行為部分：按「因侵權行為所生之損害賠償請求權，
    自請求權人知有損害及賠償義務人時起，二年間不行使而消
    滅，自有侵權行為時起，逾十年者亦同。」民法第197條第1
    項定有明文。本件原告主張被告丙○○侵權行為之時間87年
    2月及88年2月間，距其於98年3月23日提起本件訴訟時已逾
    十年，依民法第197條第1項規定，請求權已消滅。
  (四)對於原告主張被告故意違反僱傭契約之忠誠義務，自屬僱傭
    契約不完全給付之債務不履行，惟查：
  1.不完全給付，有「瑕疵給付」及「加害給付」兩種，前者為
    給付含有瑕疵，發生債務不履行之損害問題，後者為給付含
    有瑕疵，導致債權人遭受債務不履行以外之其他損害者。民
    法第227條第2項規定「因不完全給付而生前項以外之損害者
    ，債權人並得請求賠償」，即為「加害給付」之規定（參本
    條立法理由所載二、不完全給付如為加害給付…為使被害人
    之權益受更周全之保障，並杜疑議，原於本條增定第2項）
    。本件原告聲稱：「被告二人皆係受僱原告農會處理本件貸
    款事務之人，應忠實執行職務，依原告農會之指示，以善良
    管理人之注意處理業務，詎其二人竟未盡審核之責，故意違
    反僱傭契約之忠誠義務，自屬僱傭契約不完全給付之債務不
    履行」，並未敘明本件被告給付勞務故意違反忠誠義務處理
    業務，係屬發生債務不履行之損害，或屬原告遭受債務不履
    行以外之其他損害，且就被告給付勞務之行為與原告受損害
    之因果關係，亦無具體說明，自難認有上開民法第227 條第
    2項規定之適用。
  2.況且，被告丙○○於87年2月及88年2月間調查評估系爭不動
    產價值，縱有明知訴外人連清泰於82年問所提供之不動產有
    高估現象，仍以每坪約12萬超高價評估該擔保品，並分別將
    不實評估放款價值34,964,344元及34,679,373元，登載於「
    抵押權設定不動產調查表」之行為，但借款人連清泰已分別
    於貸款屆期後之88年2月20日、89年2月18日以現金3000萬元
    清償，對原告並無發生財產上損害，原告依上開民法第227
    條第2項規定請求被告賠償損害，亦無理由。
  3.又原告舉該台灣高等法院台南分院97年度上易字第233號刑事
    卷刑事判決書所載理由據以指稱「連清泰自83年1月18日起
    ，從原告取得3,000萬元貸款後，該筆貸款從未實質清償回
    到原告內部，連清泰所謂清償，只是迂迴取巧作帳方式而已
    。」云云，若屬可採，則被告丙○○於87年2月及88年2月間
    調查評估系爭不動產價值，縱有高估現象，而認屬僱傭契約
    之不完全給付，原告農會既無再支付連清泰任何放款金額，
    亦無因被告丙○○於87 年2月及88年2月間調查評估系爭不
    動產價值之行為而造成損害可言。
  (五)聲明：
  1.原告之訴駁回。
  2.訴訟費用由原告負擔。
  3.如受不利於被告之判決，請准被告供擔保免為假執行。
三、本件兩造所不爭執之事實在於：
  (一)被告乙○○係原告台南縣鹽水鎮農會前信用部主任，負責主
    管農會信用部存放款業務款業務；被告丙○○則係原告信用
    部職員，負責辦理放款案件徵信及鑑估擔保品業務。
  (二)原告制定通過「台南縣鹽水鎮農會信用部辦理放款徵信評定
    暨擔保物估價辦法」作為放款部門作業準則，而其中就農業
    用地部分，按81年之辦法，「(評定單位價值×面積－應計
    土地增值稅)X放款率（最高90%)=放款值，而單位價值評定
    則依據公告現值3至8倍計算。（本院卷152頁台南縣鹽水鎮
    農會信用部辦理放款徵信評定暨擔保物估價辦法81.5制定）
  (三)訴外人連清泰於82年12月22日以其所有坐落於臺南縣鹽水鎮
    ○○段8、9地號2筆土地作為擔保品向原告申請貸款。被告
    丙○○以每坪12萬元金額予以核估，再經原告內部作業規定
    ，呈由信用部主任被告乙○○、總幹事陳行昌（已歿）核准
    ，而核貸3,000萬元予訴外人連清泰。（本院卷54頁抵押權
    設定不動產調查表；台南地檢署96年度偵字第6804號卷31頁
    台南縣鹽水鎮農會放款審議小組開會記錄、134頁授信覆審
    紀錄表、177、179、180頁授信覆審報告表，下稱偵卷）
  (四)訴外人連清泰貸款清償明細如附表所示，其中編號1至6之貸
    款，均由被告丙○○評估放款價值，復呈由被告乙○○審核
    ，編號7、8之貸款則是由秘書王耀燦、總幹事洪木華等人審
    核後貸放。編號8之貸款，訴外人連清泰繳納利息至91年1月
    24 日止，即未再續繳利息。（本院卷45頁借據、46－53頁
    擔保放款帳卡；本院96年易字1110號背信卷78－87頁台南縣
    鹽水鎮農會活期儲蓄存款取款憑條、88－102頁台南縣鹽水
    鎮農會轉帳收入傳票；偵卷18、25、30、70、72、98頁連清
    泰借款申請書、76、97頁借款轉期申請書；偵卷31、134、
    177 、180頁各次放款授信覆審記錄表）。
  (五)被告丙○○自82年10月1日起擔任擔保評估工作，至88年6月
    10日調整職務為催收人員（台灣高等法院台南分院97年度上
    易字第233號背信卷115頁農會員工履歷表，下稱高分院卷）
    。
  (六)被告丙○○、乙○○二人，因87年2月18日及88年2月9日超
    估擔保品價值，核貸3000萬予連清泰案件，經本院96年度易
    字第1110號刑事判決、台灣高等法院台南分院以97年度上易
    字第233號判決被告丙○○，被告乙○○有罪判決確定。（
    本院卷10－16頁96年度易字第1110號刑事判決、17－27頁97
    年度上易字第233號判決）
  (七)上開借款之抵押物即系爭北門段8、9地號土地，經拍賣結果
    ，原告領取分配款總金額為2,516,707元（本院卷116－117
    頁分配表）。
四、得心證之理由：
    本案爭執之關鍵在於：被告等人辦理系爭貸款案是否有高估
    擔保品價格，而致原告受有損害？如有，原告之損害額若干
    ？原告之侵權行為損害賠償請求權是否已罹於消滅時效？被
    告乙○○為農會之信用部主任、被告丙○○為信用部職員，
    兩造間係委任關係或僱傭關係？
  (一)按損害賠償之債，以有損害之發生及有責任原因之事實，並
    二者之間，有相當因果關係為成立要件（最高法院48年台上
    字第四八一號判例參照）。所謂之相當因果關係，係指依經
    驗法則，綜合行為當時所存在之一切事實，為客觀之事後審
    查，在一般情形上，有此環境、有此行為之同一條件，足以
    發生同一之結果者，該條件即為發生結果之相當條件，其行
    為與結果為有相當之因果關係。反之，若在一般情形上，有
    此同一條件存在，依客觀之審查，不必皆發生此結果，該條
    件與結果尚非相當，而僅屬偶發之事實，其行為與結果間即
    難認為有相當因果關係。
  (二)本件原告主張因被告二人為原告前信用部主任、職員，負責
    辦理放款案件之徵信及鑑估擔保品業務，於承辦訴外人連清
    泰於82年12月22日以其所有坐落於台南縣鹽水鎮○○段8、9
    地號土地作為向原告申請貸款3,000萬元之擔保品，當時系
    爭土地每平方公尺公告現值800元，依原告81年5月制定之擔
    保物估價辦法規定，以公告現值最高倍數、最高放款率計算
    ，最高應僅可貸放13,751,424元，然被告卻於82年間違法超
    額貸放予連清泰3000萬元，嗣因借款人連清泰因無力還款，
    遂分別於87年2月及88年2月間，向原告申請展期還款並填寫
    借款申請書。被告二人明知上開不動產有高估現象，仍基於
    背信犯意，由被告丙○○仍以每坪約12萬元超高價評估該擔
    保品，復呈由被告乙○○審核，被告乙○○卻未為追償或增
    加擔保，以保全債權作為，而續予核准連清泰展期貸款3,00
    0萬元，足以生損害於原告，請求被告連帶賠償等情，然經
    被告否認，抗辯上開87年2月、88年2月貸放之款項，借款人
    連清泰均已清償，是原告於該時並無損害等語。經查：
  (1)借款人連清泰以系爭8、9地號土地為擔保品，自83年1月18
    日向原告借款3000萬元，該借款之放款與清償情形，如附表
    所示，原告主張因被告87年2月、88年2月之違法貸放造成原
    告損害云云，然該筆3000萬元貸款，經查借款人連清泰之帳
    戶，於88年2月20日匯入1050萬元、2000萬元，及89年2月18
    日匯入1000萬元、2000萬元，均由一銀鹽水分行匯入，並於
    當日轉還其貸款與繳息，有原告台南縣鹽水鎮農會97年6月
    19日鹽農信字第0970001881號函及檢附之匯款解付傳票、活
    期儲蓄存款取款條、轉帳收入傳票、轉帳支出傳票可參（高
    分院卷148頁以下），而上開匯入款項於88年2月20日由第一
    商業銀行鹽水分行之趙淑敏帳戶轉帳匯出1050萬元、2000萬
    元；89年2月18日轉帳匯款1000萬元及2000萬元，係由趙淑
    敏、吳錦信兩帳戶轉帳匯出，有第一商業銀行鹽水分行97
    年7月4日一鹽水字第00144號函及檢附之取款憑條、匯款申
    請書可佐（高分院卷170頁以下），是認87年2月、88年2月
    之貸款，借款人均確實曾以轉帳匯款方式清償。
  (2)該3000萬元於88年2月20日清償已如前述，然借款人連清泰
    於88年2月12日簽立借款申請書，申請再為借款3000萬元一
    年，經經辦人陳秀萁、辦事處主任翁烔裕、信用部主任乙○
    ○、秘書王耀燦、總幹事王耀燦代理、理事長等人批核，並
    經放款審議小組成員即秘書王耀燦、信用部主任被告乙○○
    、放款核章專員翁烔裕、擔保品評估人員被告丙○○、徵信
    人員李秀枝、催收主辦人李國鐘於88年2月9日開會後，於88
    年2月22日放款3000萬元，有借款申請書、放款審議小組開
    會記錄在卷（偵卷100頁、101頁參照）。
  (3)該借款於89年2月18日清償，借款人於同日書立借款申請書
    申請借款3000萬元，經經辦人黃品聰、辦事處主任翁烔裕、
    信用部主任周霑賢、秘書王耀燦、總幹事洪木華、理事長等
    人批核後，並經放款審議小組成員即總幹事、秘書、信用部
    主任、放款核章專員翁烔裕、擔保品評估人員李宗彬、徵信
    人員陳寶蓮、催收主辦人李國鐘於89年2月18日開會後，於
    89年2月19日再予放款3000萬元，有借款申請書、放款審議
    小組開會記錄在卷（偵卷98頁、107頁參照），該借款於90
    年2月21日到期，到期後，借款人申請緩期清償期限自90 年
    2月21日起至92年2月21日止，而後繳款至91年1月24日，於
    91年9月30日列入催收款項，有借款轉期（緩期清償）申請
    書（偵卷97頁）、擔保放款帳卡（本院卷53頁）可佐，是該
    筆借款至91年2月份以後，始未能按期清償。
  (4)再參照89年2月經辦系爭貸款之承辦人翁烔裕於偵查中證述
    ：「（問：依照88年2月9日不動產調查報告表，你們估價結
    果是不是有太高？）是。（問：上開不動產調查報告表，記
    載北門段9號土地公告現值為每平方公尺1785元，為什麼評
    估單價會高達每平方公尺36000元，遠超過農會擔保物估價
    辦法農地最高倍數三倍的限制？）不動產調查表示丙○○寫
    的，他寫的評估單價數字跟82年放款數字一樣，因為88年不
    動產調查時只是貸款的延展，我雖然知道估價有過高的情形
    ，但是我為了讓連清泰繼續繳交利息，所以就讓他通過。（
    問：你是專員，明明知道評估太高，為什麼還讓他通過？）
    不是只有我一人決定，還要經過放款審議小組開會決定。大
    家開會的時候都知道這種狀況，但是都同意讓他通過，不是
    我一人可以決定的。（問：你有無反應評估單價已經超過限
    制？）放款審議小組的人都看到調查表，也知道評估過高，
    但是因為款項已經放出去了他來展期，我們原則上都會同意
    。．．．（問：連清泰89年2月18日申請時候，為什麼沒有
    作徵信調查？）那是徵信調查人員的事情。」（偵卷111 －
    112頁筆錄），則從證人翁烔裕之證詞，可知原告農會方面
    之放款審議小組人員，於88年2月開會審議放款時，已知本
    件貸款之擔保品有估價不實情形，然於88年2月22日仍同意
    放款，此筆貸款於89年2月18日以轉帳方式還款後，原告放
    款審議人員仍於89年2月19日再予放款3000萬元。
  (5)綜合上開各項放款、借款之貸款申請資料及放款、清償情形
   、證人翁烔裕之證詞，足認被告二人於88年2月22日以前，固
    然有擔保品查估不實，而超額放款予借款人連清泰3000萬元
    之情事，然該借款3000萬元於89年2月18日已確實轉帳入借
    款人連清泰於原告開立之帳戶而清償，且89年2月時之放款
    審議小組人員，早於88年或更早之前即已知悉本件有擔保品
    查估不實情形，原告此時本得重新考量89年2月19日之貸款
    申請是否予以貸放，或者應徵提足額之擔保品，然原告方面
    之貸款人員竟仍同意以原擔保品再貸放3000萬元予借款人連
    清泰，嗣後並於90年2月21日再同意借款人連清泰延期清償
    ，而借款人至91年1月24日以後無法繳納貸款，經拍賣擔保
    品後，僅分配到2,516,707元（有本院執行處強制執行金額
    計算書分配表可參，本院卷116、117頁），則被告二人就擔
    保品固然有查估不實情形，然原告放款無法收回之損失，係
    被告二人調離原放款職務後，原告放款相關作業人員明知有
    擔保品查估不實情形，仍於89年2月19日再予同意本件借款
    之貸放所導致，是認被告二人之查估不實，與原告主張其所
    受之損害間，並無相當之因果關係。
五、綜上所述，本件被告丙○○於88年6月10日已調離原放款評
    估職務，被告乙○○於89年2月間亦已未擔任信用部主任，
    而被告二人雖於本件貸款82年貸放時起，已有擔保品查核不
    實、超額貸款情事，然系爭借款於89年2月18日轉帳匯款清
    償後，原告之貸款審核相關人員明知有超額貸款情形，仍同
    意予以放款，再於90年2月21日同意借款人連清泰延期清償
    ，以致貸款無法回收，是認被告二人之查估不實與最後致原
    告貸款不能回收之損害間，並無相當因果關係。從而，原告
    據侵權行為、委任關係或農會人事管理辦法，請求被告二人
    連帶給付16,248,576元，及自起訴狀繕本送達翌日起即98年
    3 月28日起至清償日止，按年息百分之五計算之利息，尚屬
    無據，不應准許。原告之假執行聲請，亦失附麗，併駁回之
    。
六、本件事證已臻明確，兩造有關請求權是否已罹於消滅時效、
    兩造間係委任關係或僱傭關係等主張及舉證，因本件損害與
    被告之查估不實行為間無相當因果關係，自無另予審酌之必
    要。又刑事判決所為事實之認定，於獨立民事訴訟之裁判時
    本不受其拘束，是本件縱被告二人因背信罪經刑事判決確定
    ，於本件亦無影響，附此說明。
七、本件訴訟費用確定為155,000元（即第一審裁判費），應由
    敗訴之原告負擔，本院併依職權宣告之。
八、結論：本件原告之訴為無理由，依民事訴訟法第78條、第87
    條第1項，判決如主文。
中    華    民    國    98    年    12    月    10    日
                  民事第一庭    法    官  蔡孟珊
以上正本證明與原本無異。
如對本判決上訴，須於判決送達後20日內向本院提出上訴狀，並
依民事訴訟法第77條之16繳交上訴費用。
中    華    民    國    98    年    12    月    10    日
                                書 記 官  吳幸芳
附表：連清泰放款、清償明細
┌───┬────────┬──────────┬───────┐
│ 編號 │放款日期（民國）│  清償日期（民國）  │清償之證據資料│
│      │及金額（新台幣）│  與金額（新台幣）  │              │
├───┼────────┼──────────┼───────┤
│  1   │83.1.18         │84.2.10             │              │
│      │3,000萬元       │清償3,000萬元       │              │
│      │                │                    │              │
│      │                │                    │              │
├───┼────────┼──────────┼───────┤
│  2   │84.2.11         │85.2.12             │              │
│      │3,000萬元       │清償3,000萬元       │              │
├───┼────────┼──────────┼───────┤
│  3   │85.2.13         │86.2.14             │              │
│      │3,000萬元       │清償3,000萬元       │              │
├───┼────────┼──────────┼───────┤
│  4   │86.2.14         │87.2.17             │              │
│      │3,000萬元       │清償3,000萬元       │              │
├───┼────────┼──────────┼───────┤
│  5   │87.2.18         │88.2.20             │高等法院台南分│
│      │3,000萬元       │轉帳匯款3,000萬元   │院97上易字第  │
│      │                │                    │233號卷148頁台│
│      │                │                    │南縣鹽水鎮農會│
│      │                │                    │函、170頁第一 │
│      │                │                    │銀行函及所檢附│
│      │                │                    │傳票、取款條  │
├───┼────────┼──────────┼───────┤
│  6   │88.2.22         │89.2.18             │     同上     │
│      │3,000萬元       │轉帳匯款3,000萬元   │              │
├───┼────────┼──────────┼───────┤
│  7   │89.2.19         │90.2.21             │              │
│      │3,000萬元       │清償3,000萬元       │              │
├───┼────────┼──────────┼───────┤
│  8   │90.2.21         │91.1.24最後一次繳款 │台南地檢署96年│
│      │轉期延期清償    │91.9.30轉入催收款項 │度偵字第6804號│
│      │3,000 萬元      │                    │卷97頁借款轉期│
│      │                │                    │申請書、本院卷│
│      │                │                    │53頁放款帳卡  │
│      │                │                    │              │
└───┴────────┴──────────┴───────┘


司法院資訊處製作；財團法人民間司法改革基金會備份。
